【裁判字號】    96,易,3005
【裁判日期】    970520
【裁判案由】    詐欺
【裁判全文】
臺灣高雄地方法院刑事判決              96年度易字第3005號
公  訴  人  臺灣高雄地方法院檢察署檢察官
被      告  丁○○
上列被告因詐欺案件，經檢察官提起公訴（96年度偵字第4877號
）
號），本院判決如下：
    主  文
丁○○無罪。
    理  由
一、公訴意旨略以：被告丁○○（原名傅桂強）為址設高雄縣林
    園鄉○○路○段80號「玟師電訊企業行」之實際負責人，並
    推由戊○○（現由本院另案通緝中）出面擔任名義負責人，
    由戊○○在板信商業銀行小港分行設立000000000 帳戶並申
    請支票後，由丁○○使用支票並負責實際之進出貨業務，二
    人共同基於意圖為自己不法所有之概括犯意聯絡，自民國91
    年4 月間起，連續開立以戊○○為發票人之支票付款之方式
    或以先行進貨再行結算方式，先後於(一)91年5 月25日至6 月
    21日，向金鑽實業有限公司（下稱金鑽公司）大量進貨新臺
    幣（下同）263,560 元；(二)91年4 月26日至6 月24日，向駿
    霆有限公司（下稱駿霆公司）大量進貨40,076元；(三)91年6
    月14日，向承嘉通訊網路有限公司（下稱承嘉公司）大量進
    貨42,560元；(四)91年6 月24日，向有邦通信企業有限公司（
    下稱有邦公司）大量進貨56,050元；(五)91年5 月27日至6月
    21日，向東訊股份有限公司（下稱東訊公司）大量進貨395,
    410 元，致上開公司陷於錯誤，而將商品送至「玟師電訊企
    業行」陸續交貨，旋於91年6 月底將貨品搬遷一空，惡性倒
    閉，經上開公司因所持有之支票提示未如期兌現或欲前往收
    款時發現上情，始知受騙。因認被告係涉犯刑法第339 條第
    1 項之詐欺取財罪嫌。
二、按犯罪事實應依證據認定之，無證據不得認定犯罪事實；又
    不能證明被告犯罪者，應諭知無罪之判決，刑事訴訟法第15
    4 條第2 項、第301 條第1 項分別定有明文。再者事實之認
    定，應憑證據，如未能發現相當證據，或證據不足以證明，
    自不能以推測或擬制之方法，為裁判基礎（最高法院52年臺
    上字第1300號判例意旨參照）。復查刑事訴訟法第161 條第
    1 項規定：檢察官就被告犯罪事實，應負舉證責任，並指出
    證明之方法。因此，檢察官對於起訴之犯罪事實，應負提出
    證據及說服之實質舉證責任。倘其所提出之證據，不足為被
    告有罪之積極證明，或其闡明之證明方法，無從說服法官以
    形成被告有罪之心證，基於無罪推定之原則，自應為被告無
    罪判決之諭知。
三、本件公訴意旨認被告涉有詐欺取財之犯嫌，無非係以證人即
    告訴人金鑽公司之代理人丙○○（原名洪榮成）、駿霆公司
    之代理人甲○○、東訊公司之代理人林明智等人於偵訊中之
    證述，告訴人承嘉公司之代理人洪啟雄、有邦公司之代理人
    余文樟等人於警詢及偵訊中之證述及板橋商業銀行小港分行
    支票號碼DM0000000 、DM0000000 、DM0000000 號支票、金
    鑽公司出貨單21張、駿霆公司應收帳款明細表1 份、有邦公
    司銷貨單3 張、承嘉公司銷貨單4 張、東訊公司出貨單17張
    、應收帳款明細對帳單2 份等為主要論斷之依據。訊據被告
    丁○○堅決否認有何詐欺犯行，辯稱：伊並非玟師電訊企業
    行之實際負責人，僅為該企業行之員工，起訴書附表之公司
    中，伊只跟東訊公司接洽過，其餘均非伊所接洽，伊均不清
    楚進貨之情形，伊與東訊公司是按照正常程序接洽，合約都
    是由戊○○簽訂，再由經理蔡東來將合約及定存單交給伊，
    伊拿給東訊公司，伊只是轉交給東訊公司的業務而已等語。
四、經查：
  (一)按「被告以外之人於審判外之言詞或書面陳述，除法律有規
    定者外，不得作為證據。」刑事訴訟法第159 條第1 項固定
    有明文。惟按「被告以外之人於審判外之陳述，雖不符前4
    條之規定，而經當事人於審判程序同意作為證據，法院審酌
    該言詞陳述或書面陳述作成時之情況，認為適當者，亦得為
    證據。當事人、代理人或辯護人於法院調查證據時，知有第
    159 條第1 項不得為證據之情形，而未於言詞辯論終結前聲
    明異議者，視為有前項之同意。」刑事訴訟法第159 條之5
    亦規定甚明。本件判決所引用之證據資料，其屬於被告以外
    之人於審判外之言詞、書面陳述者，均據審判長於調查證據
    程序中逐一提示或告以要旨，被告、檢察官均知有上情而未
    於言詞辯論終結前聲明異議，本院審酌該等審判外陳述之取
    得、作成程序，並無何違法不當之處，亦無不足採信之情況
    ，認以之做為證據，應屬適當，認均有證據能力。
  (二)次按證人、鑑定人依法應具結而未具結者，其證言或鑑定意
    見，不得作為證據，刑事訴訟法第158 條之3 定有明文。告
    訴人僅係發動告訴權之地位，其陳述關於犯罪事實內容部分
    ，即屬基於證人地位而為，依前開法律規定，自應依法具結
    ，其證言始得採為證據。又刑事審判上之共同被告，係為訴
    訟經濟等原因，由檢察官或自訴人合併或追加起訴，或由法
    院合併審判所形成，其間各別被告及犯罪事實仍獨立存在。
    故共同被告對其他共同被告之案件而言，為被告以外之第三
    人，本質上屬於證人，自不能因案件合併關係而影響其他共
    同被告原享有之憲法上各項權利，大法官會議解釋第582 號
    解釋文亦載明斯旨。偵查中檢察官以告訴代理人身分傳訊甲○○，本質上屬於證人，自應依法具結，檢察官未命告訴代
    理人甲○○於供前、供後具結，則其偵查中所為之陳述依法
    不得作為證據。另共同被告戊○○於偵查中以被告身分所為
    之陳述，均未經具結，對被告丁○○本案詐欺犯行部分，依
    法亦不得作為證據。
  (三)有關被告於91年4 月至6 月間，任職於玟師電訊企業行，並
    曾與東訊公司接洽出貨事宜，又玟師電訊企業行有於該段期
    間內，連續向金鑽公司等5 家廠商進貨如前述金額，嗣於91
    年6 月底，玟師電訊企業行之貨品經搬遷一空，無預警倒閉
    ，致上開廠商所持有之支票經提示並未兌現等事實，為被告
    於本院審理時自承在卷，核與告訴代理人丙○○、林明智、
    洪啟雄、余文樟等人之指訴及證人甲○○於本院審理時之證
    述相符、並有板橋商業銀行小港分行支票號碼DM0000000 、
    DM0000000 、DM0000000 號支票、金鑽公司出貨單21張、駿
    霆公司應收帳款明細表1 份、有邦公司銷貨單3 張、承嘉公
    司銷貨單4 張、東訊公司出貨單17張、應收帳款明細對帳單
    2 份附卷可資佐證，該部分事實固堪認定。
  (四)惟關於被告是否為玟師電訊企業行之實際負責人一節，業據
    被告堅決否認，並辯稱：伊原本是在金鑽公司上班，後來因
    為伊之老闆丙○○，也就是陳春月的先生將店讓給戊○○，
    戊○○叫金鑽公司原來的員工都留下來繼續讓其聘用，伊為
    玟師電訊行之副理，主要負責維修，伊上面還有一位叫「東
    仔」（蔡東來）之經理，玟師電訊行付款給廠商及開支票均
    由「東仔」負責等語。經查：證人即金鑽公司負責人陳春月
    之夫丙○○於偵查中具結證稱：當時伊貼要將店盤讓的廣告
    ，之後有一位蔡東來的男子帶著戊○○來店裡，剛開始是要
    租伊的二樓辦公室，他們是在做電腦，而且伊是作手機的，
    後來伊因為店內生意不好，就想將店盤出，伊主動去問蔡東
    來是否要盤伊一樓手機通訊行，於是戊○○、蔡東來就和伊
    一起談盤讓的事宜，伊也有委託律師寫盤讓的契約書，當時
    是戊○○簽的。當時主要跟伊談盤讓事宜的是人是蔡東來，
    其交現金20萬元給伊，並且有開立30萬元的支票給伊，支票
    是開戊○○的支票，後來有兌現。丁○○之前是伊公司的員
    工，在伊公司待了超過半年。然後因為戊○○他們盤下該店
    ，所有的員工留下來，而丁○○就擔任該店的主管等語（見
    94年度偵緝字第472 號卷第24頁反面）；證人即駿霆公司告
    訴代理人甲○○於97年5 月6 日本院審理時具結證稱：和伊
    簽約的是戊○○，被告有時在旁邊聽、有時沒有，伊印象中
    被告沒有發表什麼意見，因為被告並不重要，所以伊沒有記
    得他講什麼話。是一個叫什麼「東」的人跟伊接洽，他有給
    伊名片，簽約的人是戊○○，在這件事情，伊對被告沒有什
    麼印象。「東仔」開這間店，是跟被告的老闆洪榮成盤的。
    被告有來幫忙什麼事情，伊沒有印象，因為對被告沒有什麼
    印象，因為被告及原來金鑽公司的小姐在盤讓後都留在玟師
    電訊繼續工作。被告不是老闆是職員。因為叫貨都是小姐，
    所以伊跟被告比較沒有什麼接觸。公司快要關起來那一天早
    上，被告也打電話給伊說要趕快去搬貨，因為當時覺得洪榮
    成會負責，所以中午才過去。因為營業地點在一樓，員工在
    一樓，被告也在一樓，二樓是辦公室，伊以為戊○○在上面
    ，伊送貨過很多次，只上去過一兩次，只看到「東仔」沒有
    看到其他人等語（見本院卷第153 至154 頁），均核與被告
    上開辯解大致相符，足認被告上開辯解應可採信，被告確實
    並非玟師電訊企業行之實際負責人。
  (五)至於共同被告戊○○於偵查中雖供稱伊只是掛名的負責人，
    當初是傅辰銘用伊的名字開設這家通訊行，伊並不知道該通
    訊行的實際業務，都是傅辰銘在負責云云，惟戊○○於偵查
    中以被告身分所為之陳述，均未經具結，對被告丁○○本案
    詐欺犯行部分，依法亦不得作為證據，已如前述。且戊○○
    嗣於偵查中又改稱：是「東東」、丁○○一起跟伊講的，剛
    開始是由「東東」跟伊講用伊的名字開設通訊行，後來是「
    東東」介紹丁○○及金鑽的老闆跟伊認識云云（見94年度偵
    緝字第472 號卷第22、23頁），其本身先後之供述已有不一
    致之處，且其供述與前開證人丙○○、甲○○之證述亦有所
    歧異，自不得逕行採為不利被告之證據。
  (六)此外，證人即承嘉公司職員洪啟雄及有邦通訊公司職員余文
    樟之警詢筆錄中雖均記載被告丁○○曾與渠等交易簽約、交
    付款項、交貨云云。惟觀諸上開證人之警詢筆錄中，有關「
    至『玟師電訊企業行』與該公司負責人戊○○接洽，由其公
    司副理傅辰銘與我全權交易簽約、交付款項、交貨等到我公
    司把貨物交予該公司後，在下個月去該公司要收款時，到「
    玟師電訊企業行」公司，該公司人員即已人去樓空，不知去
    向，才知已被受騙，所以才向「玟師電訊企業行」提出告訴
    。」之筆錄內容完全相同，僅關於日期、公司、金額等加以
    修改，是上開筆錄均應係員警於對證人洪啟雄等人進行詢問
    前，即已先行製作完成之制式筆錄，而僅就證人之公司、與
    玟師電訊行接洽之日期、交易之金額等節待詢問證人後再加
    以修改，則上開證人於警詢中除證述有與玟師電訊行交易等
    情外，是否確有言及如筆錄中所載被告與之全權交易簽約、
    交付款項、交貨一情，即顯非無疑。又由承嘉公司、有邦公
    司於所提出之刑事告訴狀事實理由載明「被告戊○○為玟師
    e 電訊負責人，傅辰銘（即被告丁○○）、侯宜君分別為戊○○所雇用之員工」，足見該二家公司係因傅辰銘、侯宜君
    二人曾向該公司訂貨，而最後未收到貨款，而將傅辰銘、侯
    宜君二人亦同列為詐欺案之被告，而實際上，被告與侯宜君
    因同為玟師電訊行之員工，故經常在一樓門市招呼客人，故
    各廠商自均有機會見到被告，因而誤認而指稱被告為與之接
    洽之人，實不無可能。再由承嘉公司所提出之銷貨單，其上
    收貨簽收者為「侯宜君」，由有邦公司提出之銷貨單，其上
    簽收者為「玉燕」，均非被告丁○○所簽收；又其提出之付
    款憑據為「玟師電訊行戊○○」所簽發之支票，亦非被告丁○○所支付，亦足認上開證人證述由被告全權簽約、交付款
    項、交貨等，與事實尚有出入，亦不能逕行採為不利被告之
    證據。
五、綜上所述，被告雖於91年4 月至6 月間，任職於玟師電訊企
    業行，並曾與東訊公司接洽出貨事宜，又玟師電訊企業行於
    該段期間內於該段期間內，連續向金鑽公司等5 家廠商進貨
    如前述金額，嗣於91年6 月底，玟師電訊企業行之貨品經搬
    遷一空，上開廠商所持有之支票經提示並未兌現等，但尚無
    證據證明被告具有不法所有之意圖，或與戊○○、蔡東來有
    犯意聯絡，而有對起訴書附表所示之廠商行使詐術之行為。
    依前揭說明，本件並無確切之積極證據，足以證明被告有本
    件之犯罪事實，而公訴人除上開證據外，又未再提出其他適
    合於證明被告犯罪事實之積極證據，並說明其證據方法與待
    證事實之關係，說服本院以形成被告有罪之心證，基於前揭
    法條及判例意旨所揭示「罪證有疑，利於被告」之證據法則
    ，本件被告犯罪應屬不能證明，依法應為被告無罪之諭知。
據上論斷，應依刑事訴訟法第301 條第1 項，判決如主文。
本案經檢察官乙○○到庭執行職務。
中    華    民    國    97    年    5     月    20    日
                  刑事第二庭  審判長法  官  簡志瑩
                                    法  官  錢衍蓁
                                    法  官  曾子珍
以上正本證明與原本無異。
如不服本判決應於收受本判決後10日內向本院提出上訴書狀，並
應敘述具體理由，如未敘述上訴理由者，應於上訴期間屆滿後20
日內補提理由書狀於本院（均須按他造當事人之人數附繕本）「
切勿逕送上級法院」。
中    華    民    國    97    年    5     月    20    日
                                    書記官  王翌翔


司法院資訊處製作；財團法人民間司法改革基金會備份。
